【裁判字號】    98,台上,1044
【裁判日期】    980611
【裁判案由】    分配表異議之訴
【裁判全文】
最高法院民事判決            九十八年度台上字第一○四四號
上  訴  人  甲 ○ ○
            乙 ○ ○
            丙 ○ ○
共      同
訴訟代理人  楊 盤 江律師
上  訴  人  丁 ○ ○
            戊○○○
            己 ○ ○
            庚 ○ ○
共      同
訴訟代理人  吳 瑞 堯律師
上列當事人間因分配表異議之訴事件，兩造對於中華民國九十七
年十二月三十日台灣高等法院台中分院第二審判決（九十六年度
重上字第一○七號），各自提起上訴，本院判決如下：
    主  文
兩造上訴均駁回。
第三審訴訟費用由兩造各自負擔。
    理  由
本件上訴人甲○○以次三人主張：對造上訴人丁○○以次四人以
伊等曾於民國九十三年十二月二十三日提供坐落台中縣豐原市○
○段五三～五九、六四等地號土地八筆及同段建號一六～一九等
四戶建物（下合稱系爭不動產），為其設定最高限額新台幣（下
同）八百萬元之抵押權登記（下稱系爭抵押權），以擔保訴外人
楊春福【龍澤建設有限公司（下稱龍澤公司）法定代理人，後依
序變更為周錦旗、周錦榮，甲○○以次三人暨其妹蔡文華於同年
九月間曾委由其母蔡林孟煌與該公司訂有不動產買賣契約書（下
稱系爭買賣）】向丁○○以次四人借貸之本金及違約金債務。嗣
因楊春福於同日借貸之六百萬元債務，自九十四年三月二十一日
起未依約付息，喪失期限利益，丁○○以次四人即向台灣台中地
方法院聲請裁定准予拍賣系爭不動產，並聲請強制執行（案列該
院九十四年度執字第五六五七六號）後，經該法院於九十五年八
月二十五日作成分配表（下稱系爭分配表），列載丁○○以次四
人抵押債權本金六百萬元及違約金四百二十九萬三千元，惟伊等
並不認識丁○○以次四人及楊春福，亦不曾與丁○○以次四人合
意設定該抵押權，更不同意就楊春福向丁○○以次四人借款提供
擔保，且周錦榮因系爭買賣向蔡林孟煌表示銀行貸款及撤銷增值
稅申請案，經取得伊等之所有權狀暨印鑑證明後，竟予以欺瞞，
擅自設定系爭抵押權登記，該抵押權虛偽不實，伊等並未授權蔡
林孟煌為之，乃提起分配表異議之訴等情，爰依強制執行法第四
十一條第一項規定，求為系爭分配表所載丁○○以次四人系爭抵
押債權本金暨違約金額均減為零元之判決。（第一審判命分配表
之抵押債權本金減為五百七十三萬元及違約金減為三十七萬四千
四百十二元，兩造對其不利部分，均聲明上訴。）
上訴人丁○○以次四人則以：系爭抵押權設定契約，縱非於同時
同地所完成，但當事人意思表示已一致而成立，該抵押權之設定
乃對造上訴人交付（或本由蔡林孟煌保管）印鑑證明、土地權狀
、身分證及戶籍等資料，由蔡林孟煌代理為之，蔡林孟煌並就委
任設定抵押權登記，簽立委任書予代書助理林士欽及將相關印鑑
交由其用印，抵押權設定後伊等已將一百四十三萬二千五百元銀
行保付支票三張暨現金一百七十萬二千五百元交付予借款人楊春
福，有楊春福簽立借款證明，並經蔡林孟煌代理抵押義務人為擔
保之簽名。嗣因借款人楊春福臨時有事，乃簽具授權書委請周錦
榮代其收受借款，蔡林孟煌更出具放款代收授權書表示其有代理
對造上訴人權限，該抵押權設定之物權行為亦有效成立等語，資
為抗辯。
原審斟酌全辯論意旨及調查證據之結果，以：本件甲○○以次三
人固主張其未以書面或授權其母代理設定系爭抵押權登記，且不
識丁○○以次四人及楊春福，該抵押權虛偽不實，並經周錦榮等
人欺瞞擅自設定，惟：(一)查甲○○以次三人曾對丁○○以次四人
暨周錦榮等多人告訴詐欺等案件，業經台灣台中地方法院檢察署
檢察官以九十六年度偵字第一二八三八、二九五○二號不起訴處
分，並經台灣高等法院台中分院檢察署駁回再議確定。且依甲○
○以次三人於該刑案檢察官偵查時陳稱：本件土地、房屋交易前
，印鑑章均統一放母親蔡林孟煌處，以方便統一辦理該件土地、
房屋交易事宜等語，以及丙○○暨其母蔡林孟煌、陳令姣、林士
欽、彭振財及李明哲分別於事實審及上開刑案檢察官偵查時之證
言或供詞，並參諸林士欽提出蔡林孟煌出具之「委任書」原本，
經檢察官提示，蔡林孟煌明確證稱委任書上之指印、「蔡林孟煌
」之簽名，為其所捺指印及簽名，更經核對蔡林孟煌第一審當庭
書寫之簽名，依目視結果與委任書之簽名係同一人所為，審諸委
任書載為：「本人蔡林孟煌茲委託彭振財辦理系爭不動產所有權
移轉登記，抵押權登記……，特立此委任書」，已足認蔡林孟煌
確有接受甲○○以次三人之授權，處理系爭不動產之出售、設定
抵押貸款等事宜，蔡林孟煌並因此委任彭振財代書辦理系爭抵押
權設定。又丁○○以次四人提出之「借款證」載曰：「茲借到…
…借款金額為六百萬元正……，特立本借款證為據……此致丁○
○以次四人，債務人楊春福，義務人代理人蔡林孟煌」，甲○○
以次三人對其上蔡林孟煌印文真正並不爭執，蔡林孟煌復於上述
刑案偵查中證稱借款證上之簽名係其簽寫無訛。另丁○○以次四
人提出甲○○以次三人書立之「放款代收授權書」，內載：「茲
將以……系爭不動產，抵押於丁○○以次四人，向其作抵押設定
貸款，撥款時因事不刻前來，故授權蔡林孟煌代為收取放款金額
，特立此書以玆證明。授權人甲○○以次三人，被授權人蔡林孟
煌」，而其中授權人姓名「丙○○」為丙○○所簽，「甲○○」
及「乙○○」為甲○○所簽，被授權人姓名「蔡林孟煌」之「蔡
林」為甲○○所簽、「孟煌」為蔡林孟煌所簽。甲○○以次三人
雖指該授權書上「茲將以下不動產……以資證明」等文字，係其
三人及蔡林孟煌簽名之後影印，然將之送請法務部調查局、內政
部警政署刑事警察局鑑定，均函復無法鑑定其所指簽名完成後始
影印之事實，尚難採信。況甲○○以次三人並不爭執蔡林孟煌確
有收受丁○○以次四人交付之部分借款即票號IJ0000000 面額一
百四十三萬二千五百元支票一張，並於九十三年十二月二十七日
將該支票存入蔡文華銀行代收兌現，再觀之蔡林孟煌於上開檢察
官偵訊時陳稱：「‧‧他（周錦榮）前後有拿二百五十萬現金給
我，他先給我十萬、三十萬、十萬、二百萬元總共二百五十萬元
現金給我，該二百萬元是九十三年十二月二十七日，周錦榮在他
台中市辦公室給我一張一百四十三萬二千五百元的支票，後來在
同年月三十日有兌現，另外他在同年十二月二十八日有到我松竹
路的住所拿給我現金五十七萬元，我拿五十萬元存蔡文華合庫的
帳戶內」等語相酌，何能謂甲○○以次三人無收取放款金額之權
？且依甲○○以次三人所辯其主觀上既係向銀行抵押貸款以清償
前欠之四百萬元，則所借得之六百萬元顯逾清償所需，則出賣人
之甲○○以次三人收取部分抵押權貸得之金額以充系爭買賣價金
，亦無違常之處，甲○○以次三人執此質疑「放款代收授權書」
係嗣後變造，誠非有據，益見其確有授權蔡林孟煌出售系爭不動
產，且為使系爭不動產以外之買賣標的物上已有之四百萬元銀行
貸款得以清償，亦同意以設定抵押權以取得借款，因向銀行貸款
不順，遂轉向民間借貸，經李明哲、陳令姣尋得丁○○以次四人
同意借款後，即由陳令姣準備好土地登記申請書（蓋妥權利人之
印章），再交由林士欽、李明哲帶至蔡林孟煌處蓋上甲○○以次
三人印鑑章，並取得印鑑證明，而後辦理系爭抵押權設定，嗣再
交付貸款，由蔡林孟煌出具借款證，及甲○○以次三人暨蔡林孟
煌出具「放款代收授權書」，蔡林孟煌復已收受部分借得款項，
堪認兩造間確有設定系爭抵押權之合意。參諸系爭抵押權之設定
，實緣於甲○○以次三人及蔡文華於九十三年七月十九日與龍澤
公司簽訂系爭買賣而來，尤以契約書第十一條註記：『依第二款
約定，甲方（龍澤公司）向『他行』貸款撥付代償原抵押債務』
，蔡林孟煌並於其他約定第三款中特別聲明確有委任出售所有權
之代理權，並簽名於後，參之丙○○於刑案偵查中陳稱初委託母
親蔡林孟煌簽約，有同意周錦榮向銀行借貸等語，益可認為甲○
○以次三人就系爭不動產之出賣或其他為順利出賣之相關處分，
概括委任其母蔡林孟煌全權處理。(二)甲○○以次三人指蔡林孟煌
代理其設定系爭抵押權登記，未依民法第五百三十一條、第五百
三十四條但書第一款規定，以書面表示授與代理權及表明有特別
授權一節，因各該條款之規定，旨在保護委任人，縱有違反，受
任人所為之法律行為，仍得因委任人嗣後之承認而生效力。查系
爭抵押權既於九十三年十二月二十三日完成設定登記後，甲○○
以次三人即於同年月二十四日簽訂如上「放款代收授權書」，可
知甲○○以次三人對該授權書之內容確有閱悉。又該授權書已表
明提供系爭不動產抵押予丁○○以次四人，向其抵押貸款，並授
權蔡林孟煌代為收取放款，可認系爭抵押權設定，業經甲○○以
次三人承認而生效力，系爭抵押權設定之物權行為，亦仍有效成
立。(三)按消費借貸為要物契約，因金錢或其他代替物之交付而生
效力，故利息先扣之金錢借貸，其貸與之本金額應以利息預扣後
實際交付借用人之金額為準，該預扣利息部分，未實際交付借用
人，自不成立金錢借貸。查系爭抵押借款交付現金部分，已當場
先扣三個月利息二十七萬元及手續費十八萬元，為兩造所不爭，
該預扣利息二十七萬元，並未實際交付予借用人楊春福，此部分
自不成立金錢借貸契約。至於給付介紹人報酬十八萬元部分，乃
楊春福收受借款後之支配使用行為，於金錢借貸之要物性難謂有
欠缺，仍應算入借款數額內，故系爭抵押借款債權額為五百七十
三萬元。又約定之違約金額過高者，法院得減至相當之數額，民
法第二百五十二條定有明定。查上訴人雖非系爭消費借貸契約之
債務人，然其以所有不動產擔保主債務人債務之履行，與保證人
擔保主債務人債務之履行，性質上則為同一，自可類推適用民法
第七百四十二條第一項規定，甲○○以次三人辯以系爭違約金之
約定過高，應予酌減，核無不可。審酌上述借款證所載違約金係
以每逾一日每百元一角五分計算，換算為年利率高達 54.75% ，
共四百二十九萬三千元，並以該違約金既視為因不於適當時期或
不依適當方法履行債務所生損害之賠償總額，丁○○以次四人因
未獲借貸清償所生之損害，自以該借貸金額所得獲取之法定利息
計算為宜。依此算之，系爭分配表之抵押債權本金及違約金應各
減為五百七十三萬元、三十七萬四千四百十二元，甲○○以次三
人其餘之請求，即非有據，為其心證之所由得，並說明兩造其他
主張、抗辯及聲明證據均不足取暨不逐一論述之理由，因而維持
第一審所為兩造一部勝訴一部敗訴之判決，各駁回其上訴。
按為委任事務之處理，須為法律行為，而該法律行為，依法應以
文字為之者；或受任人受概括委任得為委任人為一切行為，於為
不動產之出賣或設定負擔行為時，委任人未依民法第五百三十一
條或第五百三十四條但書第一款規定，以文字為代理權之授與，
或為特別之授權者，該受任人本於委任事務之處理，在代理權限
內以代理人身分以本人（委任人）名義所為之法律行為，固因不
備以書面為代理權授與之「代理權要式性」（僅代理權授與之行
為無效），或為該不動產之出賣或設定負擔之特別授權，致成為
無權代理（未經合法取得代理權）之行為。惟依同法第一百七十
條第一項規定之反面解釋，無權代理人以代理人名義所為之法律
行為，經本人承認者，即對本人發生效力。且所謂承認為代理權
之補授，無須踐行一定之方式，由本人以意思表示為之為已足，
初不問其為明示或默示（依表意人之舉動或其他情事，足以間接
推知其效果意思者而言）而有不同。次按物上擔保人（物上保證
人）以擔保物為限負「物之有限責任」，與保證人係以其全部財
產負「人之無限責任」，兩者在責任本質及成立基礎上雖未盡相
同，且民法物權編僅於第八百七十九條規定，為債務人設定抵押
權之第三人，代為清償債務，或因抵押權人實行抵押權致失抵押
物之所有權時，依關於保證之規定，對於債務人有求償權。然物
上擔保人以自己之所有物，為債務人設定擔保，其法律上地位與
保證人無異，對債務擔保之履行而言，均係以自己之財產清償債
務人債務，並無二致，故民法第七百四十二條第一項「主債務人
所有之抗辯，保證人得主張之」規定，於物上擔保人之情形，自
可類推適用之。又貸與人自貸與金額中預扣利息，該部分既未實
際交付借用人，且屬民法第二百零六條所稱之巧取利益，自不能
認為貸與之本金額之一部（參看本院二十九年上字第一三○六號
判例）。查原審審據上開事證，綜合研判，依取捨證據、認定事
實之職權行使，並本於上揭無權代理本人追認之見解，論斷系爭
抵押權登記之法律行為，業經甲○○以次三人承認而有效成立，
進而為該部分甲○○以次三人不利之判決；復以上開物上擔保人
得類推適用民法第七百四十二條第一項規定暨預扣利息等本院判
例之意旨，判決丁○○以次四人該部分敗訴，分別駁回兩造之上
訴，經核於法均無違背。又上揭委任書經檢察官提示蔡林孟煌，
經指認為真正之偵查筆錄，原審業經調卷，且於言詞辯論期日提
示，並告以要旨（見原審卷第三宗一一七頁反面），甲○○以次
三人指原法院未提示並曉諭辯論云云，尚有未合。兩造上訴論旨
，猶執陳詞，分別以原審採證、認事之職權行使及其他與判決結
果不生影響之理由，指摘原判決不利於己不當，求予廢棄，均不
能認為有理由。
據上論結，本件兩造上訴均為無理由。依民事訴訟法第四百八十
一條、第四百四十九條第一項、第七十八條，判決如主文。
中    華    民    國  九十八  年    六    月   十一   日
                      最高法院民事第五庭
                          審判長法官  朱  建  男
                                法官  顏  南  全
                                法官  林  大  洋
                                法官  沈  方  維
                                法官  陳  淑  敏
      本件正本證明與原本無異
                                      書  記  官
中    華    民    國  九十八  年    六    月  二十三  日
                                                      Ｑ


司法院資訊處製作；財團法人民間司法改革基金會備份。
